【裁判字號】    92,上易,67
【裁判日期】    920529
【裁判案由】    妨害自由等
【裁判全文】
臺灣高等法院花蓮分院刑事判決                      九十二年度上易字第六七號
    上  訴  人  臺灣花蓮地方法院檢察署檢察官
    被      告  乙○○
右上訴人因被告妨害自由等案件，不服臺灣花蓮地方法院九十一年度易字第二四九號
，中華民國九十二年三月十三日第一審判決（起訴案號：臺灣花蓮地方法院檢察署九
十年度偵字第三四七六號）提起上訴，本院判決如左：
    主  文
上訴駁回。
    理  由
一、公訴意旨詳以：乙○○為位於花蓮縣吉安鄉○○路○段五○二號之「大東當鋪」
    經理。緣客戶丙○○因經商失敗及車禍需錢孔急，除以其所有之車牌Ｇ六─九○
    八○號自用小客車，向大東當鋪典當得款新台幣（下同）八萬元外，仍需資金周
    轉之際，乙○○竟意圖為自己不法之所有，於民國（下同）九十年四月二十五日
    ，以個人名義出借六萬元（先預扣第一個月利息一萬二千元，實際出借四萬八千
    元），並從中抽取利息，索取月息二十分之重利。嗣於九十年十月二十九日中午
    十二時許，至花蓮縣花蓮市○○路六五八號丙○○家中，索討積欠大東當鋪款項
    及上開私人借款未果，竟另基於犯意，對丙○○及其妻甲○○出言恐嚇稱：「將
    利息及本金今天還給我，若不還給我，馬上將你們所有之自用小客車牽走，如果
    你們不還錢的話，不要怪我用其他的方法來處理」、「若不還錢，試試看（台語
    ）」等語，致令丙○○夫妻二人心生畏懼，始將上開Ｇ六─九○八○號自用小客
    車交由乙○○取走。因認被告乙○○涉犯刑法第三百四十四條之重利罪嫌及同法
    第三百零五條第一項之恐嚇危害安全罪嫌云云。
二、公訴人認被告乙○○涉有重利及恐嚇罪嫌，無非係以告訴人丙○○之指訴及證人
    甲○○之證詞，並有卷附錄音帶譯文、花蓮市第一信用合作社自強分社客戶往來
    明細資料、典當收據各一份及支票、花蓮縣票據交換所存款不足退票單各三紙為
    其論據。訊之被告乙○○固坦承有於九十年十月二十九日協同友人即證人柯俊盟
    、葉芳成至告訴人家中索討告訴人積欠「大東當鋪」八萬元債務之事實，惟堅決
    否認有何犯行；並以：伊雖有私人借款六萬元予丙○○，但僅扣利息一千五百元
    ，丙○○實拿五萬八千五百元，以後每個月利息亦為一千五百元，並未收取重利
    ；九十年十月二十九日中午在副議長林連明服務處已與告訴人協調好，告訴人要
    在下午五點以前將本金八萬元還清，否則車子要給伊開走作為賠償，所以下午五
    點左右，才到告訴人家中處理，是告訴人自己將車鑰匙交給伊的，亦未出言恐嚇
    等語置辯。
三、按犯罪事實應依證據認定之，無證據不得推定其犯罪事實；不能證明被告犯罪者
    ，應諭知無罪之判決，刑事訴訟法第一百五十四條、第三百零一條第一項分別定
    有明文。認定不利於被告之事實，須依積極證據，茍積極證據不足為不利於被告
    事實之認定時，即應為有利於被告之認定，更不必有何有利之證據；又事實之認
    定，應憑證據，如未能發現相當證據，或證據不足以證明，自不能以推測或擬制
    之方法，為裁判基礎（最高法院三十年上字第八一六號、四十年台上字第八六號
    判例參照）。且認定犯罪事實所憑之證據，雖不以直接證據為限，間接證據亦包
    括在內，然而無論直接證據或間接證據，其為訴訟上之證明，須於通常一般之人
    均不致有所懷疑，而得確信其為真實之程度者，始得據為有罪之認定，倘其證明
    尚未達到此一程度，而有合理之懷疑存在而無從使事實審法院得有罪之確信時，
    即應由法院為諭知被告無罪之判決（最高法院七十六年台上字第四九八六號判例
    參照）。
四、經查：
（一）被訴重利罪部分：
  １、按刑法第三百四十四條重利罪成立之要件，除須乘他人急迫、輕率或無經驗，
      貸以金錢或其他物品外，尚須取得與原本顯不相當之重利，始足當之。而所謂
      取得與原本顯不相當之重利，係指就原本利率、時期核算及參酌當地之經濟狀
      況，較之一般債務之利息，顯有特殊之超額者而言（最高法院八十四年度台上
      字第五三二九號判決意旨參照）。而所謂急迫，乃指需要金錢或其他物品，其
      情形至為緊急迫切之意。
  ２、告訴人丙○○於警訊中指因資金週轉不足及車禍急迫之際，始向被告借貸金錢
      ；於偵查中卻稱：車被偷，急需錢來修車等語；其前後指訴已有不符。至急迫
      原因為何，發生時間，其情形如何緊急迫切？公訴人均未詳加調查，亦未積極
      舉證證明，僅憑告訴人片面之詞即遽以認定，已嫌速斷。
  ３、又告訴人指訴被告貸予金錢六萬元，並收取顯不相當之利息；然就其與被告間
      如何約定該筆借款之利息及借期，則所述不一。告訴人於警訊時稱：向被告借
      六萬元，已先預扣當月利息一萬二千元，月息二十分；於原審中則先稱：我曾
向被告借六萬元，他跟我說利息要十幾分，他收我六千五百元月息，拿錢時只
      給我五萬三千五百元，就是先扣掉利息六千五百元（見原審九十一年十月八日
      訊問筆錄）；繼之又稱：我向被告借六萬元，我只拿到五萬一千元左右，利息
      比大東當鋪高，約為利息十幾分；經質以為何就所支付借款利息前後歧異，則
      再稱：當時沒有跟被告說要借多久，因為當時我急著用錢，所以對利息的給付
      方式沒有談的很清楚，付六萬元的本金也有跳票及延後情形，借還錢的方式才
      會複雜，自己也記得不很清楚等語。另證人即告訴人之妻甲○○經隔離訊問結
      果，則證稱：「（妳先生有無向被告借錢？）他跟我說他有向被告借錢，每個
      月要給汪先生利息五千元，我家裡都有記帳。」等語（以上均見原審九十二年
      二月二十五日筆錄）。則告訴人就該筆借款利息、期間如何約定？償還情形如
      何？所述不僅先後矛盾，亦坦承不復記憶，則被告是否收取重利，本院實無從
      依告訴人之指訴遽予評斷。且其指訴復與其妻即證人甲○○之證詞相互齟齬，
      是其所為之指訴有重大明顯瑕疵，自不足為不利於被告之認定。況縱依告訴人
      於警訊中關於本案借款償還本金及利息之時間、數額等較為確切之陳述觀之：
      於九十年四月二十五日向被告借款，先預扣當月利息一萬二千元，嗣於同年五
      月二十一日攤還本金三萬元，剩餘三萬元，分別於同年七月十八日清償三千元
      ，於同年七月三十日清償五千元，於同年八月十四日清償三千二百元，於同年
      八月二十二日清償五千元，於同年九月四日清償五千元，於同年九月八日清償
      五千元，於同年九月十三日清償四千五百元，總計支付利息三萬零七百元，該
      筆借款業於九十年九月十三日本金、利息均攤還結束（見九十年十一月十八日
      警訊筆錄）；倘屬真實，則扣除應償還之本金六萬元，告訴人於長達四個月有
      餘之借貸期間內，實際僅支出當月預扣之利息一萬二千元，及嗣後利息七百元
      ，總計一萬二千七百元之利息。借貸期間如以四個月計算，平均每月利息三千
      一百七十五元，月息僅約為百分之五（小數點以下四捨五入）即五分，則參酌
      當時當地經濟狀況，亦實不足謂為重利。
  ４、另細繹告訴人提出之錄音帶譯文，主要內容為告訴人請求被告就其遲延支付利
      息部分寬減及延緩質押其汽車之時限等問題，並無任何對話可資證明被告就六
      萬元借款有收取顯不相當利息之事實。又告訴人自承於警訊中所提之花蓮市第
      一信用合作社自強分社客戶往來明細資料、典當收據各一份，及支票、花蓮縣
      票據交換所存款不足退票單各三紙等，均係其與大東當鋪間借貸之往來資料（
      見原審九十二年二月二十五日筆錄），自與本案即其向被告私人借貸一事無涉
      ，不得採為本案論罪根據。
  ５、綜上所述，公訴人就此部分所舉證據，並未能證明告訴人有需錢急迫之情形，
      且告訴人對被告收取重利之指訴復有明顯重大之瑕疵，已如前述，均不足採為
      不利被告論斷之基礎。此外，本院復查無其他積極證據足資證明被告有何公訴
      人所指之收取重利犯行，自不能證明被告此部分犯罪。原審就此部分為被告無
      罪之諭知，尚無不合。檢察官此部分上訴意旨謂：告訴人每月支付利息五千元
      ，利率高達二十分云云，似有誤會（見前３之說明）。是檢察官此部分之上訴
      並無理由，應予駁回。
（二）被訴恐嚇罪部分：
  １、告訴人丙○○有關被告恐嚇犯行之指訴，首於警訊係稱：被告說你如果不還錢
      的話，我馬上將你的車子處理掉；次於檢察官九十年十二月二十四日初次訊問
      則稱：（問：有無恐嚇你？）他要我把車子交出來，不然就沒完沒了（見偵查
      卷第十九頁）。嗣證人即告訴人之配偶甲○○於九十一年一月四日警訊則係證
      述：被告稱這件事連警察都管不了，你們就趕快將利息及本金今天還給我，若
      不還給我，馬上將你們所有小客車牽走，如果你們不還錢的話，不要怪我用其
      他的方法來處理（見偵查卷第六十六頁）。至此以後，告訴人與證人甲○○在
      檢察官訊問及原審始口徑一致謂：被告恐嚇稱若不還錢試試看云云。審之告訴
      人此部分指訴前後不一，又本件告訴人係以其所有之自用小客車，向被告擔任
      經理之大東當鋪典當；依告訴人較早之指訴即被告稱要將典當之車子處理掉或
      要告訴人將車子交出，實難認有何恐嚇情事。而證人甲○○為告訴人之配偶，
      其立場已難期為公正客觀之證言，且其證言復與告訴人較早之指訴亦不一。是
      告訴人嗣之指訴與證人甲○○之證言，顯有瑕疵可指。
  ２、另九十年十月二十九日下午，被告至告訴人住處處理八萬元債務時，告訴人亦
      邀集前花蓮縣議員魏東河、花蓮縣警察局保安隊警員王建盛、陳進財至其家中
      協調，此分別為告訴人及證人甲○○所自承在卷。而訊之前揭證人王建盛、陳
      進財，均到庭結證稱被告有說「如丙○○不還錢，就要把車子牽走」，但並未
      聽聞被告出言恐嚇，且渠等在場時告訴人夫妻亦均未曾提及受到被告恐嚇等語
      ；又證人即當日陪同被告前往告訴人住處之柯俊盟及葉芳成亦均結證稱：並未
      聽見被告有向告訴人說「不還錢就試試看」、「不還錢就用其他方法來處理」
      等恐嚇話語（以上均見原審九十二年一月十日筆錄）。綜合上情，上開在場證
      人並無人聽聞被告有恐嚇告訴人夫妻之言行；雖證人甲○○指證被告帶人至住
      處找告訴人討債，並待其他證人魏東河、王建盛、陳進財離去後，始有恐嚇言
      語等情，惟其證言顯有瑕疵已如前述，亦難採為被告有恐嚇犯行之佐證。
  ３、又被告與告訴人經證人林連明協調，已達成若於九十年十月二十九日下午五時
      未能償還債務，願意將汽車交由被告拖走抵債之共識乙節，業經證人林連明證
      述明確在卷（見原審九十二年一月十日筆錄）；再參酌告訴人先前寫給被告之
      書信，數次表明對給付遲延之歉意，及保證屆期未能清償的話，願遵照被告意
      思處理債務等情（見偵卷第二十三至二十八頁），均足見告訴人事前已多次同
      意被告以取走質押汽車之方式解決債務。且衡諸告訴人所邀集到場之證人，亦
認被告有正當權源取走告訴人之車，不願再介入該債務糾紛而離去等情狀，告
      訴人雖因損失過鉅而心有不甘，亦應知理虧，則被告當時是否有為取走車輛而
      施恐嚇告訴人之必要，實值懷疑。至告訴人於上開證人離去後始交付汽車鑰匙
      予被告，其可能原因不只一端，尚難因而推測係被告恐嚇所致。
  ４、綜上所陳，僅憑告訴人及證人甲○○有瑕疵之指訴，尚難令人產生確信其為真
      實之程度，而仍有合理之懷疑存在，自不能據以憑認被告確有恐嚇犯行。此外
      ，本院復查無其他積極事證足以認定被告有何恐嚇犯行，揆諸前開判例及說明
      ，亦不能證明被告有此部分犯罪。原審對此部分諭知無罪之判決，亦無不合。
      檢察官就此部分以原審採證不當為由，提起上訴；核無理由，亦應予以駁回。
據上論斷，應依刑事訴訟法第三百六十八條，判決如主文。
本案經檢察官翟光軍到庭執行職務。
中      華      民      國    九十二    年      五      月    二十九    日
                                審判長法官  吳  鴻  章
                                      法官  林  德  盛
                                      法官  黃  永  祥
右正本證明與原本無異。
本件不得上訴。
                                    書記官  吳  家  瑩
中      華      民      國    九十二    年      五      月    二十九    日


司法院資訊處製作；財團法人民間司法改革基金會備份。
